臺灣嘉義地方法院民事裁定
111年度輔宣字第41號
聲  請  人  蔡尚偉  


代  理  人  陳澤嘉律師                    
            賴巧淳律師
            李鳳翔律師
相  對  人  蔡蕙丞  


上列聲請人聲請輔助宣告事件，本院裁定如下：
    主      文
一、宣告蔡蕙丞（女、民國00年00月0日生、身分證統一編號：Z
    000000000號）為受輔助宣告之人。
二、選定蔡尚偉（男、民國00年00月00日生、身分證統一編號：
    Z000000000號）為受輔助宣告之人蔡蕙丞之輔助人。
三、受輔助宣告之人蔡蕙丞為如附表所示之行為，均應經輔助人
    同意。
四、聲請費用由受輔助宣告之人蔡蕙丞負擔。
    理    由
一、聲請意旨略以：聲請人為相對人之父親，相對人罹患精神疾
    病，雖於109年間接受過治療，但近來再次復發，且併發「
    情感思覺失調症」，已於嘉南療養院積極接受治療中。相對
    人甚至因為受到疾病影響，判斷能力缺損，難以自己處理事
    務，甚至涉犯刑事案件，爰依法聲請如主文所示等語。
二、對於因精神障礙或其他心智缺陷，致其為意思表示或受意思
    表示，或辨識其意思表示效果之能力，顯有不足者，法院得
    因本人、配偶、四親等內之親屬、最近一年有同居事實之其
    他親屬、檢察官、主管機關或社會福利機構之聲請，為輔助
    之宣告。民法第15條之1第1項定有明文。
三、經查，聲請人主張之前揭事實，業據提出親屬系統表、長庚
    醫療財團法人嘉義長庚紀念醫院診斷證明書、嘉南療養院診
    斷證明書、醫療費用收據；臺灣嘉義地方檢察署刑事傳票等
    為證。又本院審驗相對人之精神及心智狀況，詢問其姓名、
    年籍、是否知道自己生病？之前是否住在嘉南療養院？等問
    題，相對人對於基本資料均能應答無誤，且說出自己是心理
    的病，然稱：因為被爸爸毆打才去住嘉南療養院云云，與診
    斷證明書上記載「疑似情感思覺失調症」住院治療不符，此
    有本院111年10月5日勘驗筆錄附卷可為參考。並參酌長庚醫
    療財團法人嘉義長庚紀念醫院精神科醫師周士雍所為之精神
    鑑定略以：蔡員（即相對人）於29歲時出現精神症狀，當時
    有情緒亢奮、易怒、情緒起伏大、睡眠需求減少等病症，…
    曾過度消費，花費近30萬元購買名牌包及做美容手術，因而
    產生卡債，經過協商，現每個月要還款5千多元，需償還5年
    。109年間從高雄回到嘉義，同時出現被害妄想，甚至喝殺
    蟲劑企圖自殺，…今年（111年初）從事照服員工作，4、5月
    間出現失眠、食慾差、合併被害妄想，當時不敢睡覺，甚至
    一整天躲在房間，5月間突然竊取別人機車，精神狀況越來
    越嚴重，後經家屬帶往嘉南療養院精神科急性病房住院，住
    院期間會自言自語及比手畫腳，且受幻聽干擾明顯，出院時
    最後診斷為「其他情感思覺失調症」。心理測驗檢查方面，
    蔡員住院期間於111年9月7日其精神改善後，曾做過心理衡
    鑑，測驗結果如下：1.智力方面，其全量表智商為72，屬於
    邊緣性智能範圍…2.認知方面，由班達完形測驗結果得知，
    蔡員繪圖符合雷氏計分系統中的三項指標，顯示可能未有腦
    傷傾向…；回憶階段標準分數為74分，顯示與同齡層相比有
    較低或臨界遲緩的視覺記憶表現。3.腦心智方面，…皆於正
    常範圍，顯示在有明確的提示下，能夠進行簡單的狀態察覺
    並適時的作出調整。4.從晤談及測驗結果可知，蔡員在專注
    力、工作記憶及視覺動作能力上有較佳的表現，顯示其能遵
    循一序列具體語言指令、專注於任務而不分心，也能有效的
    協調視覺動作；惟其於語言及非語言性抽象推理、複雜計畫
    能力上的表現較差，顯示容易忽略細節，且在溝通上的理解
    和表達也容易有落差。…蔡員出院後能自己按時吃藥，一開
    始還會聽到一些幻聽，如小鳥在講話的聲音，後來心情漸漸
    平穩，幻聽改善。蔡員罹患精神病多年，其情緒會有週期性
    的起伏變化，且發作時會有幻聽、自言自語、宗教妄想、被
    害妄想、破壞及攻擊行為，曾至嘉南療養院住院診斷為「其
    他情感思覺失調症」，目前情緒雖已穩定，無明顯精神病症
    狀，但蔡員所罹患精神病仍有不定期發作可能，發作時需人
    協助其處理個人事務，故判定其因精神障礙，致其為意思表
    示或受意思表示，或辨識其意思表示效果之能力，顯有不足
    ，建議為輔助宣告等情，此亦有精神鑑定報告書1份可為參
    考。基上足認相對人確因精神障礙，致其為意思表示或受意
    思表示，或辨識其意思表示效果之能力，均顯有不足等情為
    真，故本件聲請為有理由，爰依上揭規定，宣告相對人為受
    輔助宣告之人。
四、選定輔助人部分：
㈠、受輔助宣告之人，應置輔助人。法院選定輔助人時，應依受
    輔助宣告之人之最佳利益，優先考量受輔助宣告之人之意見
    ，審酌一切情狀，並注意下列事項：(一)受輔助宣告之人之
    身心狀態與生活及財產狀況。(二)受輔助宣告之人與其配偶
    、子女或其他共同生活之人間之情感狀況。(三)輔助人之職
    業、經歷、意見及其與受輔助宣告之人之利害關係。(四)法
    人為輔助人時，其事業之種類與內容，法人及其代表人與受
    輔助宣告之人之利害關係，民法第1113條之1第1項、同條第
    2項準用第1111條之1分別定有明文。
㈡、本院審酌相對人未婚（已離婚），最近親屬為父親即聲請人
    蔡尚偉、母親林晏竹，父母討論後希望由父親擔任輔助人，
    相對人於鑑定時雖表示希望由母親擔任輔助人，但本院請其
    回去再思考並和家人討論，依其等於111年10月7日遞交之同
    意書可知，相對人也同意由聲請人擔任輔助人。聲請人與相
    對人為至親關係，對其之生活習慣及病症有相當了解，亦多
    次協助相對人處理事務，顯見兩造間有良好之信賴及情感關
    係，爰選定聲請人擔任輔助人，以符合其最佳利益。
五、受輔助宣告之人為如附表所示之行為，均應經輔助人同意：
㈠、依民法第15條之2條文內容可知，受輔助宣告之人並未喪失行
    為能力，且依法並未完全剝奪其財產處分權，惟為保護其權
    益，於其為重要之法律行為時，應經輔助人同意，是民法第
    15條之2第1項列舉第1款至第6款之行為，應經輔助人之同意
    ，且為免此上揭列舉之法律行為有掛一漏萬之虞，故於同項
    第7款授權法院得依聲請人或輔助人之聲請，視個案情況，
    指定受輔助宣告人為上揭6款以外之特定行為，亦須經輔助
    人同意，以保護受輔助宣告人之權益。
㈡、相對人及其母親於鑑定時表示：同意只保有現手機門號，且
    月租方案不超過500元，不能申請信用卡等語，依前揭鑑定
    內容可知相對人之理解及判斷能力均較一般人為弱，確已影
    響其財務判斷能力，本院審酌相對人生活需要情形、理解程
    度、過往消費情形，爰裁定增列如附表所示行為之事項，均
    須經輔助人同意，以保護相對人權利。
六、綜上所述，相對人之心智狀況已達民法輔助宣告規定之程度
    ，爰依法宣告相對人為受輔助宣告之人，並審酌相對人與聲
    請人為至親關係，有相當之信賴感，足認由聲請人擔任相對
    人之輔助人，應符合相對人之最佳利益，並酌定相對人為附
    表所示行為時，均應經輔助人之同意，以保護相對人。
七、爰裁定如主文。 
中　　華　　民　　國　　111 　年　　12　　月　　2 　　日
                  家事法庭    法　官  洪嘉蘭           
以上正本係照原本作成。
如對本裁定抗告，須於裁定送達後10日之不變期間內，向本院提
出抗告狀，並繳納抗告費新臺幣1,000元。
中　　華　　民　　國　　111 　年　　12　　月　　2 　　日
                              書記官　林玫熹   
附表：受輔助宣告人蔡蕙丞為下列法律行為時，應經輔助人蔡尚
      偉之同意
1 為獨資、合夥營業或為法人之負責人。 2 為消費借貸、消費寄託、保證、贈與或信託。（包含申辦信用卡） 3 為訴訟行為。 4 為和解、調解、調處或簽訂仲裁契約。 5 為不動產、船舶、航空器、汽車或其他重要財產之處分、設定負擔、買賣、租賃或借貸。 6 為遺產分割、遺贈、拋棄繼承權或其他相關權利。 7 為票據行為。 8 僅能保有現已存之手機門號，且欲申辦超過月租費500元之方案時，應經輔助人同意始為有效。